【裁判字號】    91,簡上,252
【裁判日期】    920512
【裁判案由】    給付票款
【裁判全文】
臺灣高雄地方法院民事判決  九十一年度簡上字第二五二號
    上  訴  人  甲○○
    訴訟代理人  陳清朗律師
    被上訴人    乙○○
    被上訴人    丙○○
右當事人間請求給付票款事件，上訴人對於中華民國九十一年五月十五日本院高雄簡
易庭九十一年度雄簡字第四九號第一審判決提起上訴，本院判決如左：
    主      文
原判決廢棄。
被上訴人應連帶給付上訴人新台幣柒拾伍萬元，並自民國九十年十一月十日起至清償
日止，按年利六釐計算之利息。
第一、二審訴訟費用由被上訴人連帶負擔。
    事實及理由
一、本件上訴人起訴主張：上訴人執有被上訴人乙○○簽發，被上訴人丙○○背書，
    發票日民國八十九年十一月十日，票號0000000號，面額新台幣（下同）
    七十五萬元，到期日八十九年十一月十日之本票一紙，詎於到期日提示後竟不獲
    兌付，乃於九十年七月間再次催討，被上訴人仍拒不支付，爰本於票據關係請求
    判決被上訴人應連帶給付上訴人七十五萬元，並自支付命令聲請狀繕本送達翌日
    起至清償日止，按週年利率百分之六計算之利息等語。
二、被上訴人則以：訴外人黃進達前受上訴人授權委任前來要債，經被上訴人報警，
    因上訴人親自到場確認，被上訴人乙○○乃交予二十五萬元現金及系爭本票以償
    還債務，詎黃進達竟將二十五萬元現金換成一張二十五萬元他人之支票及系爭本
    票交予上訴人，惟此乃上訴人內部之情事與被上訴人無關，後來黃進達又分別於
    八十九年二月一日、七月三十日、八月三日向被上訴人索取十二萬六千元、五十
    一萬元、十四萬元，是票款債務已全部清償，故本件亦有表見代理之適用，自發
    生清償效力債務等語。
三、本件原審對於上訴人之請求判決駁回，上訴人聲明不服，求為判決(一)原判決廢棄
    。(二)被上訴人應連帶給付上訴人七十五萬元，並自支付命令聲請狀繕本送達翌日
    起至清償日止，按週年利率百分之六計算之利息。被上訴人則聲明駁回上訴人之
    上訴。
四、兩造不爭執之事實：
  (1)被上訴人乙○○曾欠上訴人一百萬元，後由被上訴人乙○○簽發到期日為八十九
    年十一月十日，面額七十五萬元，並經被上訴人丙○○背書之本票一紙，以供清
    償債務。
  (2)訴外人黃進達確曾前往被上訴人乙○○住處，表明欲解決本件債務，後因被上訴
    人丙○○報警處理，故上訴人亦到場說明。
五、兩造爭執之事項：
  (1)訴外人黃進達是否經上訴人之委任代為處理系爭債務？
  (2)上訴人向訴外人黃進達所為之清償，其效力如何？
六、茲就兩造爭點論述如下：
  (1)按「民法第一百六十九條關於由自己之行為表示以代理權授與他人者，對於第三
    人應負授權人之責任之規定，原以本人有使第三人信為以代理權授與他人之行為
    ，為保護代理交易之安全起見，有使本人負相當責任之必要而設，故本人就他人
    以其名義與第三人所為之代理行為，應負授權人之責任者，須以他人所為之代理
    行為，係在其曾經表示授與他人代理權之範圍內為其前提要件。」最高法院四十
    年台上字第一二八一號判例參照。經查：本件被上訴人乙○○所以簽發系爭本票
    予上訴人，實肇因於被上訴人乙○○對上訴人有一百萬元之債務，嗣經上訴人向
    被上訴人乙○○催討無效，而訴外人黃進達於獲悉後，乃前往被上訴人乙○○住
    處催討，因被上訴人丙○○報警處理，經上訴人到場，警方認為係債務糾紛不受
    理後，兩造乃應被上訴人丙○○之要求，同往位於高雄市○○路與五福路附近之
    新宿廣場陳某與人投資之精品店內進行協議結果而簽發等情，為兩造所不爭執，
    就此，被上訴人雖主張訴外人黃進達係受上訴人授權前來要債，惟為上訴人所否
    認，而揆諸前揭判例意旨，本件縱認上訴人所為有表示授權訴外人黃進達代為處
    理上開一百萬元之債務，惟依上開情事發生之始末，及該日經雙方協議，係由被
    上訴人乙○○簽發系爭本票，被上訴人丙○○為背書後交予上訴人以供償還債務
    ，即告終結之情，應認上訴人所表示由訴外人黃進達處理之範圍，應僅限於被上
    訴人應如何清償系爭一百萬元之債務，而未能遽認上訴人有表示訴外人黃進達日
    後得變更該協議，而為收取系爭債權之權可明。
  (2)次按「由自己之行為表示以代理權授與他人，或知他人表示為其代理人而不為反
    對之表示者，對於第三人應負授權人之責任。」民法第一百六十九條前段定有明
    文。又按「知他人表示為其代理人而不為反對之表示者，以本人實際知其事實為
    前提，其主張本人知此事實者，應負舉證之責。」最高法院六十八年台上字第一
    ０八一號判例意旨可稽。查被上訴人另辯稱：訴外人黃進達分別於八十九年二月
    一日、七月三十日、八月三日向被上訴人索取十二萬六千元、五十一萬元、十四
    萬元，是票款債務已全部清償云云，並提出同意書三紙為憑。惟查上揭三紙同意
    書中，於八十九年二月一日簽立之內容略為「... 自即日起本人同意以調解人身
    分協調之，不在（按應為『再』之誤）向丙○○先生追究背書責任」，而八十九
    年二月八日簽立者載明「前交付黃進達先生之本票乙張... 迄今共付新台幣肆拾
    陸萬元正，今本人同意以新台幣壹拾玖萬元付清時該本票即作廢與乙○○先生債
    務無涉亦無其他要求」，另於八十九年三月間簽立者卻寫明「茲乙○○與黃進達
    兩者間之債務今以新台幣陸拾伍萬元付清雙方各不相欠」，是依該三紙同意書上
    所載償還之日期、金額與被上訴人所稱償還日期、金額並不一致，且於八十九年
    二月一日所書立之同意書中係表明「以調解人之身分協調」，八十九年三月間所
    簽立者係載明「茲乙○○與黃進達兩者間之債務」，則被上訴人所稱交付之金錢
    ，是否係清償系爭本票債務即非無疑，再者，上開三紙同意書係由訴外人黃進達
    所出具，其上並無上訴人之名義，亦未表明係代理上訴人之意，是如前所述，上
    訴人縱曾授權訴外人黃進達代為處理兩造間之債務，惟該當時已就系爭債務達成
    由被上訴人簽發八十九年十一月十日到期之本票以資清償之協議，此外，兩造間
    並未有何協議，現訴外人黃進達提前要求被上訴人清償，已與前授權所達成之協
    議有違，而其於要求清償之際，並未出示上訴人之委任書，亦未提示系爭本票，
    且在訴外人黃進達要求提前清償之時至被上訴人付款之際，被上訴人並未告知上
    訴人此事，上訴人更未曾出面為何表示行為，是據此種種，均難以證明上訴人有
    另授權訴外人黃進達前往提前收取債權，或有明知黃進達表示代其受領系爭本票
    票款而不為反對之事實，是故，上訴人就此一提前收取債權之事，既未授權訴外
    人黃進達為之，亦無表見代理之情形，則被上訴人向訴外人黃進達所為之給付，
    就該本票債務，即不生清償之效力，從而，被上訴人辯稱系爭本票債務已清償完
    畢云云，即無足採。
七、綜上所述，被上訴人分別為系爭本票之發票人、背書人，且就該本票債務並未為
    清償，則上訴人依票據關係請求被上訴人連帶給付票款七十五萬元，及自支付命
    令聲請狀繕本送達翌日即九十年十一月十日起至清償日止，按年利六釐計算之利
    息，即屬有理，應予准許，原審就此遽為上訴人敗訴之判決，自有未洽，上訴意
    旨，指摘原判決不當，聲明廢棄改判，為有理由，應由本院廢棄改判如主文第二
    項所示。
八、據上論結，本件上訴為有理由，依民事訴訟法第四百三十六條之一第三項、第四
    百五十條、第八十五條第二項，判決如主文。
中      華      民      國    九十二    年      五      月     十二     日
                              臺灣高雄地方法院民事第二庭
~B審判長法官  楊富強
~B法      官  李勝琛
~B法      官  楊國祥
右為正本係照原本作成。
本判決不得上訴。
中      華      民      國    九十二    年      五      月     十二     日
~B法院書記官  光聰


司法院資訊處製作；財團法人民間司法改革基金會備份。
